臺灣高雄地方法院民事判決　　　　　　　94年度訴字第1796號
原　　　告　午○○
訴訟代理人　陳萬呈律師
被　　　告　Ａ○○
　　　　　　宙○○
　　　　　　宇○○
　　　　　　玄○○
　　　　　　地○○
　　　　　　　　　　　　樓
　　　　　　黃○○
　　　　　　酉○○
　　　　　　Ｂ○○○
　　　　　　癸○○
　　　　　　子○○
兼　上十人
訴訟代理人　壬○○
被　　　告　寅○○
　　　　　　　　　　　　樓
上　一　人
訴訟代理人　天○○
　　　　　　　　　　　　樓
被　　　告　申○○
兼　上一人
訴訟代理人　未○○
被　　　告　己○○
　　　　　　卯○○
　　　　　　辰○○
　　　　　　巳○○
　　　　　　亥○○○
　　　　　　戌○○○
　　　　　　　　　　　　番地
兼　上六人
訴訟代理人　庚○○
被　　　告　甲○○
　　　　　　辛○○
　　　　　　丑○○
　　　　　　丙○○
　　　　　　戊○○
上列當事人間請求所有權移轉登記事件，本院於民國96年7 月25
日言詞辯論終結，判決如下：
    主      文
原告之訴駁回。
訴訟費用由原告負擔。
    事實及理由
一、本件被告甲○○、未○○、申○○、丑○○、戊○○及丙○○均經合法通知，未於言詞辯論期日到場，核無民事訴訟法
    第386 條各款所列情形，爰依原告之聲請，由其一造辯論而
    為判決。
二、原告起訴主張：訴外人即原告之父林客煙於民國42年7 月13
    日向訴外人杜榮購買其所有坐落高雄縣岡山鎮○○段224 之
    17地號土地及同段225 之44地號土地（下合稱系爭土地）中
    ，由林客煙占用之部分土地，杜榮並已將該部分土地交付林
    客煙占有使用，林客煙死亡後由原告繼續占有使用迄今。惟
    因當時並未辦理所有權移轉登記，且杜榮已死亡，分別由附
    表一之被告繼承系爭224 之17地號土地；附表二編號1 至14
    之被告繼承、編號15、16之被告買受系爭225 之44地號土地
    ，其應有部分各如附表所示，故原告與附表一之被告及附表
    二編號1 至14之被告（下稱甲○○等人）於92年11月間經地
    政士乙○○協調後，同意由原告以每坪新臺幣（下同）52萬
    元之價格購買占用系爭土地之部分，嗣經測量確定為如附圖
    所示甲部分土地面積1 平方公尺及乙部分土地面積15平方公
    尺，詎甲○○等人事後竟拒絕偕同辦理系爭土地之分割及移
    轉登記，爰依買賣及代位權之法律關係，求為判決：(一)附表
    一所示被告應將系爭224 之17地號土地分割如附圖所示甲部
    分土地面積1 平方公尺，並移轉登記與原告；(二)附表二所示
    被告應將系爭225 之44地號土地分割如附圖所示乙部分土地
    面積15平方公尺、丙部分土地面積20平方公尺、丁部分土地
    面積30平方公尺及戊部分土地面積52平方公尺，其中乙、戊
    部分土地由附表二編號1 至14之被告依應有部分比例取得，
    並應將乙部分土地移轉登記與原告；丙部分土地由被告戊○○取得；丁部分土地由被告丙○○取得。
三、被告甲○○等人則以：其等與原告固有就系爭土地每坪52萬
    元之價格達成合意，惟其等係欲出售系爭土地全部，並委由
    訴外人即地政士丁○○辦理移轉登記事宜，嗣原告改委託乙○○辦理後，僅願購買原告占用系爭土地之部分，故雙方就
    買賣標的物之意思表示不一致，即未成立買賣契約，則原告
    自無權請求就系爭土地辦理分割或移轉登記等語置辯，求為
    判決：原告之訴駁回。
四、被告戊○○及丙○○均未於言詞辯論期日到場，亦未提出書
    狀作何聲明或陳述。
五、本件原告主張系爭土地為被告依附表一、二所示應有部分比
    例共有，原告目前占用系爭224 之17地號土地如附圖所示甲
    部分土地面積1 平方公尺及系爭225 之44地號土地如附圖所
    示乙部分土地面積15平方公尺，且原告與甲○○等人有就系
    爭土地以每坪52萬元之價格達成合意等情，為甲○○等人所
    不爭執（見本院卷(二)第54、55頁），復有系爭土地登記謄本
    、內政部土地測量局鑑定書及鑑定圖各1 份在卷可稽（見本
    院卷(一)第123 至132 、206 至208 頁），自堪信為真實。因
    甲○○等人以前開情詞置辯，是以本件爭點為：(一)原告與甲○○等人間是否已成立買賣契約？(二)原告得否請求被告就系
    爭土地分割如附圖所示，並請求甲○○等人將甲、乙部分土
    地移轉登記與原告？
六、原告與甲○○等人間是否已成立買賣契約？
  (一)按當事人主張有利於己之事實者，就其事實有舉證之責任，
    民事訴訟法第277 條前段定有明文，故主張法律關係存在之
    當事人，應就發生該法律關係所須具備之特別要件事實負舉
    證責任。次按當事人互相表示意思一致者，無論其為明示或
    默示，契約即為成立。當事人對於必要之點，意思一致，而
    對於非必要之點，未經表示意思者，推定其契約為成立，關
    於該非必要之點，當事人意思不一致時，法院應依其事件之
    性質定之；稱買賣者，謂當事人約定一方移轉財產權於他方
    ，他方支付價金之契約；當事人就標的物及其價金互相同意
    時，買賣契約即為成立，民法第153 條及第345 條亦分別定
    有明文。又當事人締結不動產買賣之債權契約，固非要式行
    為，惟對於契約必要之點意思必須一致，買賣契約以價金及
    標的物為其要素，價金及標的物自屬買賣契約必要之點，茍
    當事人對此兩者意思未能一致，其契約即難謂已成立，最高
    法院著有40年臺上字第1482號判例可資參照。本件原告主張
    其與甲○○等人間成立買賣契約，請求被告就系爭土地分割
    如附圖所示，並請求甲○○等人將甲、乙部分土地移轉登記
    與原告，惟甲○○等人則否認有買賣契約存在，則揆諸前揭
    規定，原告自應就其與甲○○等人間對於買賣契約之必要之
    點，亦即買賣價金及標的物已達成合意之事實，負舉證責任
    。如原告無法舉證證明，即應受敗訴判決之不利益。
  (二)經查：原告與甲○○等人有就系爭土地以每坪52萬元之價格
    達成合意一節，為兩造所不爭執（見本院卷(二)第55頁），固
    堪信為真實。惟證人丁○○證稱：其係高雄縣岡山鎮之調解
    委員，原告與甲○○等人就系爭土地之糾紛聲請調解，由其
    負責辦理，當時因原告與甲○○等人僅看過地籍圖，尚未聲
    請鑑界，故買賣之實際狀況及面積均不清楚，甲○○等人於
    調解時僅提及整筆土地，並未提及被占用之部分，且甲○○
    等人係委託其按整筆土地計算各共有人之面積，當時根本不
    知道被占用之面積、範圍，故並未成立買賣契約，僅表示將
    私下另行議價等語（見本院卷(二)第14、15頁），為兩造所不
    爭（見本院卷(二)第16頁），據此足認原告與甲○○等人於調
    解時，並未言明買賣標的物為系爭土地全部或遭原告占用之
    部分，且尚未鑑界致無從確定原告占用系爭土地之位置、面
    積及範圍。再者，兩造對原告究占用系爭土地多少面積，及
    系爭土地與鄰地之地籍線如何確定，爭議甚大，遂由本院分
    別囑託高雄縣岡山地政事務所及內政部土地測量局測量鑑定
    ，亦有該等複丈成果圖及鑑定圖在卷可憑（見本院卷(一)第17
    4 、175 、206 至208 頁），而以系爭224 之17地號土地出
    售1 平方公尺或出售全筆土地5 平方公尺，即差距629,196
    元【計算式：1 坪52萬元＝1 平方公尺157,299 元（元以下
    四捨五入），157,299 ×（5 －1） ＝629,196 】；系爭22
    5 之44地號土地出售15平方公尺或67平方公尺（全部面積扣
    除被告戊○○及丙○○占有面積後所餘），差距則達8,179,
    548 元【計算式：157,299 ×（67－15）＝8,179,548 】。
    足認系爭土地將買賣之範圍、面積影響總價金甚大，兩造實
    無可能不對系爭土地之範圍及面積予以確定，即同意以每坪
    價格成立買賣契約，佐以上述兩造對占用面積仍存有歧見，
    應認原告與甲○○等人並未就買賣系爭土地之位置、面積及
    範圍等足以特定標的物之重要事項達成合意。因買賣標的物
    為買賣契約必要之點，業如前述，自難僅憑其等間已有每坪
    52萬元之合意，遽認買賣契約已成立。
  (三)至原告主張其與甲○○等人有就買賣標的物為原告占用系爭
    土地之面積、範圍，亦即如附圖甲、乙部分所示之土地達成
    合意後，授權乙○○辦理系爭土地之分割及移轉登記事宜等
    語，並以證人乙○○之證詞為憑。惟查，證人乙○○證稱：
    係雙方談妥後始前往其事務所辦理分割及登記事宜，其聽說
    係以原告占用系爭土地之面積每坪52萬元計算價金，嗣測量
    完畢後，其中一名被告詢問占用面積若干，其答稱僅十幾平
    方公尺，該名被告即表示暫時停止辦理等語（見本院卷(一)第
    243 頁），足徵乙○○並未參與原告及甲○○等人商談買賣
    條件之過程，而僅單純受告知每坪價金為52萬元，及受委託
    測量，則原告主張其係經乙○○與甲○○等人協調後達成買
    賣合意等語（見本院卷(一)第5 頁），顯與事實不符，自難遽
    採。況且原告委託乙○○辦理系爭土地之分割及移轉登記事
    宜時，系爭土地既未測量完畢，亦即原告占用系爭土地之位
    置、面積及範圍等事項均無從特定，則乙○○證稱原告與甲○○等人已事先就買賣標的物達成合意，才至其工作處委託
    辦理測量分割一節，與其自承僅受告知上情不符，應係其揣
    測之詞，亦難採信。
  (四)原告另主張被告壬○○已收受原告交付之20萬元定金，足見
    雙方已經成立買賣契約等語，並提出收條1 紙為證。惟查：
    甲○○等人固不爭執壬○○曾收受上開20萬元，然否認該筆
    款項為定金及曾授權壬○○代收定金等語，且觀諸前揭收條
    上記載：「因岡山鎮○○段第225-44地番使用補助金新臺幣
    貳拾萬元，就此據為證」等語（見本院卷(一)第231 頁），因
    其名目為「使用補助金」而非「定金」，且並未提及系爭22
    4 之17地號土地，如此自不足以證明該筆款項係原告購買系
    爭土地之定金。況且原告復未舉證證明壬○○有代理甲○○
    等人收受定金之權，則原告據此主張買賣契約已成立，不足
    採信。
  (五)另原告又主張被告戌○○○、巳○○、卯○○及辰○○授權
    庚○○處理系爭土地買賣事宜所出具之授權書上記載：「全
    權處理上列共有土地被他人越界使用部分另分割一筆並辦理
    土地標示部變更登記，嗣後再代辦該筆土地出售事宜」等字
    樣（見本院卷(一)第302 頁至第309 頁），足見原告與甲○○
    等人已就買賣標的物為原告占用系爭土地之部分達成合意等
    語。惟戌○○○等人出具上開授權書乃其等與庚○○間之內
    部關係，尚與原告及甲○○等人有無就買賣契約達成合意無
    涉。況且原告主張其係於92年11月間經乙○○與甲○○等人
    協調後達成買賣合意等語（見本院卷(一)第5 頁），惟觀諸戌
    ○○○等人簽署上開授權書之日期均為92年7 月間，則該等
    授權書充其量僅能證明戌○○○等人曾授權庚○○與原告協
    商買賣系爭土地遭占用部分之事宜，尚不得據此推論原告與
    甲○○等人已有達成買賣契約之合意。是以，原告此部分之
    主張，自難遽採。
  (六)綜上所述，原告所舉各節均無法證明其與甲○○等人間已就
    買賣標的物達成合意，則揆諸前揭規定，原告主張買賣契約
    已經成立等語，不足採信。
七、原告得否請求被告就系爭土地分割如附圖所示，並請求甲○○等人將甲、乙部分土地移轉登記與原告？
    因原告無法舉證證明其與甲○○等人間已經成立買賣契約，
    業如前述，則以該買賣契約成立生效為前提之原告得否請求
    被告就系爭土地辦理分割及移轉登記等情，本院即無再予論
    述之必要，附此敘明。
八、綜上所述，原告依買賣及代位權之法律關係，請求：(一)附表
    一所示被告應將系爭224 之17地號土地分割如附圖所示甲部
    分土地面積1 平方公尺，並移轉登記與原告；(二)附表二所示
    被告應將系爭225 之44地號土地分割如附圖所示乙部分土地
    面積15平方公尺、丙部分土地面積20平方公尺、丁部分土地
    面積30平方公尺及戊部分土地面積52平方公尺，其中乙、戊
    部分土地由附表二編號1 至14之被告依應有部分比例取得，
    並應將乙部分土地移轉登記與原告；丙部分土地由戊○○取
    得；丁部分土地由丙○○取得，為無理由，應予駁回。
九、據上論結，本件原告之訴為無理由，依民事訴訟法第385 條
    第1 項前段、第78條，判決如主文。
中　　華　　民　　國　　96　　年　　8 　　月　　8 　　日
                  民事第六庭  審判長法  官  謝靜雯
                                    法  官  高增泓
                                    法　官　鄭詠仁
正本係照原本作成。
如不服本判決，應於送達後20日內，向本院提出上訴狀並表明上
訴理由，如於本判決宣示後送達前提起上訴者，應於判決送達後
10日內補提上訴理由書（須附繕本）。
中　　華　　民　　國　　96　　年　　8 　　月　　8 　　日
                                    書記官　王雪招
附表一：高雄縣岡山鎮○○段224之17地號土地
┌──┬────┬────┬──┬────┬────┐
│編號│ 姓  名 │應有部分│編號│ 姓  名 │應有部分│
├──┼────┼────┼──┼────┼────┤
│ 一 │甲○○  │ 25/262 │十三│Ａ○○  │ 51/2096│
├──┼────┼────┼──┼────┼────┤
│ 二 │壬○○  │161/1572│十四│宙○○  │ 51/2096│
├──┼────┼────┼──┼────┼────┤
│ 三 │子○○  │161/1572│十五│宇○○  │ 51/2096│
├──┼────┼────┼──┼────┼────┤
│ 四 │癸○○  │161/1572│十六│黃○○  │ 51/2096│
├──┼────┼────┼──┼────┼────┤
│ 五 │未○○  │ 50/1048│十七│玄○○  │ 51/2096│
├──┼────┼────┼──┼────┼────┤
│ 六 │申○○  │ 50/1048│十八│酉○○  │ 51/2096│
├──┼────┼────┼──┼────┼────┤
│ 七 │戌○○○│ 23/786 │十九│Ｂ○○○│ 51/2096│
├──┼────┼────┼──┼────┼────┤
│ 八 │巳○○  │ 23/786 │二十│庚○○  │ 23/786 │
├──┼────┼────┼──┼────┼────┤
│ 九 │辰○○  │ 23/786 │二一│辛○○  │161/4716│
├──┼────┼────┼──┼────┼────┤
│ 十 │卯○○  │ 23/786 │二二│寅○○  │161/4716│
├──┼────┼────┼──┼────┼────┤
│十一│己○○  │ 23/786 │二三│丑○○  │161/4716│
├──┼────┼────┼──┼────┼────┤
│十二│亥○○○│ 23/786 │二四│地○○  │ 51/2096│
└──┴────┴────┴──┴────┴────┘
附表二：高雄縣岡山鎮○○段225之44地號土地
┌──┬────┬─────┬──┬────┬─────┐
│編號│ 姓  名 │ 應有部分 │編號│ 姓  名 │ 應有部分 │
├──┼────┼─────┼──┼────┼─────┤
│ 一 │甲○○  │ 21/790   │ 九 │辰○○  │769/16590 │
├──┼────┼─────┼──┼────┼─────┤
│ 二 │壬○○  │505/4740  │ 十 │卯○○  │769/16590 │
├──┼────┼─────┼──┼────┼─────┤
│ 三 │子○○  │505/4740  │十一│己○○  │769/16590 │
├──┼────┼─────┼──┼────┼─────┤
│ 四 │癸○○  │505/4740  │十二│亥○○○│769/16590 │
├──┼────┼─────┼──┼────┼─────┤
│ 五 │寅○○  │505/14220 │十三│庚○○  │769/16590 │
├──┼────┼─────┼──┼────┼─────┤
│ 六 │丑○○  │505/14220 │十四│辛○○  │505/14220 │
├──┼────┼─────┼──┼────┼─────┤
│ 七 │戌○○○│769/16590 │十五│戊○○  │448/4740  │
├──┼────┼─────┼──┼────┼─────┤
│ 八 │巳○○  │769/16590 │十六│丙○○  │608/4740  │
└──┴────┴─────┴──┴────┴─────┘
